【裁判字號】    98,上易,621
【裁判日期】    980602
【裁判案由】    詐欺
【裁判全文】
臺灣高等法院刑事判決                 98年度上易字第621號
上  訴  人  臺灣士林地方法院檢察署檢察官
上  訴  人
即  被  告  甲○○
上列上訴人因被告詐欺案件，不服臺灣士林地方法院97年度易字
第979號，中華民國98年1月16日第一審判決（起訴案號：臺灣士
林地方法院檢察署97年度偵緝字第504號，及移送併辦案號：97
年度偵字第6602號），提起上訴，本院判決如下：
    主  文
上訴駁回。
    事  實
一、甲○○前於民國88年間因偽造有價證券案件，經本院以88年
    度上訴字第2413號判決處1年6月確定，於92年1月10日假釋
    付保護管束，迄92年3月17日保護管束期滿未經撤銷，視為
    執行完畢，詎仍不知悛悔，明知犯罪集團等不法份子經常利
    用他人存款帳戶、提款卡及提款卡密碼轉帳等方式，獲取不
    法利益並逃避執法人員之追查，且依其社會經驗，應有相當
    之智識程度可預見其提供帳戶之存摺、提款卡及提款卡密碼
    供他人使用，可能幫助犯罪集團作為不法收取他人款項之用
    ，仍基於縱使他人利用其金融帳戶實施詐欺取財亦不違其本
    意之不確定故意，於96年9月14日下午某時，在臺北縣淡水
    鎮淡水捷運站前，將其申請開立之萬泰商業銀行（下稱萬泰
    銀行）淡水分行帳號000000000000號、第一商業銀行（下稱
    第一銀行）淡水分行帳號00000000000號帳戶存摺、提款卡
    及提款卡密碼，交付姓名年籍不詳之詐騙集團成員，供其所
    屬集團作為提款、轉帳及匯款之用，以此方式幫助該犯罪集
    團向他人詐取財物，嗣該詐欺集團成員取得甲○○所提供之
    上開萬泰銀行、第一銀行帳戶存摺、提款卡及提款卡密碼後
    ，即於附表一所示之時間，以撥打電話訛稱網路購物轉帳出
    問題之詐術，使庚○○、己○○、丁○○、乙○、戊○○、
    丙○○等6人分別陷於錯誤，而依詐騙集團成員之指示，於
    附表一所示之時間、地點，將附表一所列款項匯入甲○○上
    開帳戶內，該詐騙集團成員則旋將匯入款項提領一空，嗣經
    庚○○等6人先後發覺有異，始知受騙，隨即報警處理，而
    查悉上情。
二、案經己○○訴由臺北縣政府警察局淡水分局報告臺灣士林地
    方法院檢察署檢察官偵查起訴及移送併案審理。
     理   由
一、訊據被告甲○○固坦承持有開立前揭萬泰銀行、第一銀行帳
    戶，並將該帳戶之存摺、提款卡及提款卡密碼於前揭時、地
    交由真實姓名年籍不詳之成年男子之事實，惟矢口否認有何
    幫助詐欺之犯行，辯稱伊為辦理支票帳戶，乃依報紙廣告聯
    絡該真實姓名年籍不詳之成年男子，並委其代為向銀行辦理
    開戶，該名男子稱帳戶內需多筆金額出入較易辦理開戶，伊
    始將把存摺、提款卡及提款卡密碼交給該男子，伊實際上也
    是被害人云云，然查上開萬泰銀行、第一銀行帳戶為被告所
    申請設立使用等情，業據被告坦承在卷，並有上開銀行之開
    戶基本資料影本各1份在卷可稽（見臺灣士林地方法院檢察
    署97年度偵字第130號卷第32頁、臺灣臺北地方法院檢察署9
    6年度偵字第25902號卷第30頁），應甚明確，堪予認定。證
    人即被害人庚○○、戊○○、證人即告訴人己○○等3人迭
    於警詢、原審審理程序中證稱伊等上網購買物品，嗣後接到
    電話偽稱伊轉帳時按到分期付款，每月將從伊帳戶扣款，伊
    誤信為真而依照指示至提款機操作，於附表一所示之時間、
    地點，將如附表一所示之金額轉帳匯入上開被告第一銀行、
    萬泰銀行帳戶內等語（見原審卷第35頁至第39頁、第67頁至
    第70頁、臺灣士林地方法院檢察署97年度偵字第130號卷第1
    1頁至第13頁、第15頁至第16頁、第25頁），而被害人丁○○、乙○、丙○○等3人亦因網路購物後，分別於附表一所
    示之時間接獲詐騙集團電話，聲稱其轉帳操作錯誤，其誤信
    為真乃遵照指示於如附表一所示之時間、地點，將附表一所
    列之款項匯入被告上開萬泰銀行帳戶，嗣後始知上當受騙等
    被害經過，業據被害人丁○○、乙○、丙○○於警詢中指述
    明確（見臺灣士林地方法院檢察署97年度偵字第130號卷第1
    8頁至第19頁、第21頁至第23頁、第27頁至第28頁），此外
    ，復有庚○○之第一銀行自動櫃員機交易明細表影本、己○○之郵局自動櫃員機交易明細表影本、丁○○之郵局自動櫃
    員機交易明細表影本、丙○○之存摺影本、戊○○之郵局自
    動櫃員機交易明細表影本，與被告上開第一銀行、萬泰銀行
    帳戶交易明細查詢表附卷可稽（見臺灣臺北地方法院檢察署
    96年度偵字第25902號卷第21頁、第28頁、臺灣士林地方法
    院檢察署97年度偵字第130號卷第34頁至第35頁、原審卷第4
    6頁、第58頁、第59至60頁、第62頁、第64頁）。而上揭被
    害人庚○○等6人分別匯入被告上開第一銀行、萬泰銀行帳
    戶之款項後，旋遭領出殆盡等情，亦有被告上開第一銀行、
    萬泰銀行帳戶交易明細查詢表存卷可查（見臺灣臺北地方法
    院檢察署96年度偵字第25902號卷第28頁、臺灣士林地方法
    院檢察署97年度偵字第130號卷第34頁至第35頁），綜上，
    被告上開第一銀行、萬泰銀行帳戶，確遭不法之徒管領使用
    於詐欺取財犯行，至為明確。至被告雖以前詞置辯，否認知
    悉對方係要利用其帳戶作為詐欺之工具云云，然查被告於偵
    查中、原審審理時自承先前從事電子商品之買賣，曾使用過
    支票，知悉使用支票需一定信用，而自身信用不佳被列為拒
    絕往來戶，所以才看報紙委託別人代辦支票帳戶，與對方通
    電話後即去萬泰銀行開立帳戶，並於當天下午交付萬泰銀行
    、第一銀行之存摺、提款卡及提款卡密碼，又交付前開物品
    是要做交易紀錄，接洽時並不知道對方之姓名，亦不知對方
    公司之住址等情（見原審卷第92頁至第95頁、臺灣士林地方
    法院檢察署97年度偵緝字第504號卷第15頁），然一般向金
    融機構申請支票存款帳戶使用，金融機構必詳加衡量、審查
    申請人之信用狀況，始能決定是否核准申設支票存款帳戶，
    申辦人自應提出得以證明其信用之相關資料，本無須交付其
    帳戶存摺，甚且帳戶之提款卡及密碼，縱委託他人代為申辦
    亦然，衡諸被告從商經歷多年，並非毫無使用支票之經驗，
    且其年齡已有六十多歲，社會經驗亦非淺薄，豈有不知之理
    ，況被告既自承因信用不佳被列為拒絕往來戶，以其個人條
    件向金融機構申請支票存款帳戶有困難等情，則如何能認僅
    憑所交付之萬泰銀行、第一銀行存摺，而未有其他足資證明
    其自身信用狀況之資料，即可令銀行核准其支票帳戶之申請
    ，更屬可疑，再審酌被告對所指稱代為辦理支票帳戶之人，
    僅曾透過電話聯繫，然對於其真實姓名、聯絡處所等資訊均
    毫無所悉，竟率爾將帳戶之存摺、提款卡及提款卡密碼交予
    該不詳之人，亦顯與一般常情有違，綜合上開諸種疑點，益
    徵被告所辯，實與常理有違，要難採信。按金融存款帳戶，
    事關存戶個人財產權益之保障，與存戶之印鑑章、提款卡結
    合，其專屬性、私密性更形提高，一般人亦均有應妥為保管
    存摺、提款卡，以防止被他人冒用之認識，縱有特殊情況偶
    有將存摺、印鑑章交付他人之需，亦必深入瞭解其用途後再
    行提供以使用，恆係吾人日常生活經驗與事理；且金融帳戶
    為個人理財之工具，申請開設金融帳戶並無任何特殊之限制
    ，一般民眾皆可以存入最低開戶金額之方式申請開戶，一個
    人可以在不同之金融機構申請多數之存款帳戶使用，並無何
    困難，此乃眾所週知之事實。則依一般人之社會生活經驗，
    苟見非親非故之人不以自己名義申請開戶，反而向他人蒐集
    金融機構帳戶供己使用，衡情對收集者將所收集之帳戶用於
    詐欺犯罪乙節當有預見。況觀諸現今社會上，詐騙集團收購
    人頭帳戶，持以作為信貸、手機簡訊詐欺之事，常有所聞，
    出賣或出借帳戶予非親非故之人，受讓人係為謀非正當資金
    進出，而隱瞞行為人身份曝光之不法使用，幾乎已成為人盡
    皆知之犯罪手法等情，益當信而有徵。本件被告明知將帳戶
    存摺、提款卡及提款卡密碼等有關個人財產、身分之物品，
    淪落於不明人士手中，極易被利用為與財產有關之犯罪工具
    ；被告竟加以同意，顯然對於該帳戶作為不法使用，有所認
    識且並不違背其本意，是雖卷內事證並無積極證據證明被告
    知悉該詐欺犯罪集團將如何犯罪，而無法於本件認定被告有
    共同詐欺之犯罪認識，但其既對帳戶交付他人使用，可能遭
    犯罪集團用以犯罪有所預見，且不違背本意而為之，應有幫
    助詐欺取財之不確定故意甚明。被告前揭之所辯，無非係卸
    責之詞，不足採信，本件事證明確，被告幫助犯詐欺取財之
    犯行堪以認定。
二、按刑法上之幫助犯，係對於犯罪與正犯有共同之認識，而以
    幫助之意思，對於正犯資以助力，而未參與實施犯罪之行為
    者而言（最高法院75年度臺上字第1509號、88年度臺上字第
    1270號判決意旨可資參照）。是以如未參與實施犯罪構成要
    件之行為，而係出於幫助之意思提供助力，即屬幫助犯，而
    非共同正犯。核被告所為，係犯刑法第30條第1 項前段、第
    339 條第1 項之幫助詐欺取財罪。又被告係以一提供帳戶之
    幫助行為，分別幫助詐欺集團成員詐得如附表一所示被害人
    庚○○等6 人之財物，係一行為觸犯6 個幫助詐欺取財罪，
    為想像競合犯，應從一重之幫助詐欺取財罪處斷。被告於87
    年間因為造有價證券案件，經本院以88年度上訴字第2413號
    判決處1年6月確定，於92年1月10日假釋付保護管束，迄92
    年3月17日保護管束期滿未經撤銷，視為執行完畢等情，有
    被告前案紀錄表1份附卷可按，其受有期徒刑執行完畢，5年
    內故意再犯本件最重本刑為有期徒刑以上之罪，為累犯，應
    依刑法第47條第1項規定加重其刑，另被告係幫助他人犯罪
    ，應依刑法第30條第2項之規定，按正犯之刑減輕，並依法
    先加後減之。至公訴意旨雖認被告另提供其所開立如附表二
    所示金融機構之存摺、提款卡及提款卡密碼予該真實姓名年
    籍不詳之成年男子使用，被告此部分亦涉幫助詐欺取財罪嫌
    等語。惟查，幫助犯之成立，以正犯存在為前提，被告雖坦
    承曾將附表二之帳戶交予真實姓名年籍不詳之成年男子，然
    依卷內事證，並無積極證據證明尚有被害人受該成年男子詐
    欺而將款項匯入該等帳戶中，是該成年男子並未利用上開帳
    戶為詐欺行為甚明，故本件就此部分既未有正犯存在，被告
    於此部分行為自無由成立幫助犯，惟此部分犯罪事實與上開
    論罪科刑部分有實質上一罪關係，爰不另為無罪之諭知。另
    檢察官移送併辦之97年度偵字第6602號即被害人庚○○遭詐
    騙部分，與本案起訴之事實相同，自得併予審酌。又按被告
    以外之人於審判外之言詞或書面陳述，除法律有規定者外，
    不得作為證據，刑事訴訟法第159條第1項固有明文。惟被告
    以外之人於審判外之陳述，雖不符刑事訴訟法第15 9條之1
    至第159條之4之規定，而經當事人於審判程序同意作為證據
    ，法院審酌該言詞陳述作成時之情況，認為適當，亦得為證
    據，當事人、代理人或辯護人於法院調查證據時，知有第15
    9條第1項不得為證據之情形，而未於言詞辯論終結前聲明異
    議者，視為有前項之同意，同法第159條之5亦有明文。經查
    證人即被害人庚○○、丁○○、乙○、戊○○、丙○○、證
    人即告訴人己○○等6人於警詢中所為之陳述，雖屬傳聞證
    據，然公訴人、被告迄至言詞辯論終結前均不爭執其證據能
    力，亦未再聲明異議，審酌上開證據資料製作時之情況，尚
    無違法不當及證明力明顯過低之瑕疵，亦認為以之作為證據
    應屬適當，揆諸刑事訴訟法第159條之5之規定，亦認前揭證
    據資料均有證據能力。
三、原審以被告犯行明確，適用刑法刑法第339條第1項、第30條
    第1項前段、第2項、第55條、第47條第1項、第41條第1項前
    段，刑法施行法第1條之1之規定，並審酌被告提供帳戶供詐
    欺集團詐騙他人財物，危害社會正常交易安全，增加被害人
    尋求救濟之困難，並使犯罪之追查趨於複雜，被告犯罪之動
    機、目的、手段、被害人遭詐騙金額，及其犯罪後仍否認犯
    行，態度不佳等一切情狀，認被告甲○○幫助意圖為自己不
    法之所有，以詐術使人將本人之物交付，累犯，處有期徒刑
    伍月，如易科罰金，以新臺幣壹仟元折算壹日等，核其認事
    用法、量刑等尚屬妥適，上訴人即被告否認犯罪提起上訴為
    無理由，公訴人以原審量刑太輕等上訴指摘原判決不當，亦
    無理由，均應予以駁回。
據上論斷，應依刑事訴訟法第368條判決如主文。
本案經檢察官曾忠己到庭執行職務。
中    華    民    國    98    年    6     月    2     日
                  刑事第九庭  審判長法  官  陳貽男
                                    法  官  周盈文
                                    法  官  許宗和
以上正本證明與原本無異。
不得上訴。
                                    書記官  林淑貞
中    華    民    國    98    年    6     月     8    日
附表一：
┌─┬──────┬───┬───────┬──────┬──────┐
│編│ 詐欺時間   │被害人│  詐騙方式    │匯款情形    │   備 註    │
│號│            │      │              │            │            │
├─┼──────┼───┼───────┼──────┼──────┤
│1 │96年9月15日 │庚○○│詐欺集團所屬姓│於96年9月15 │庚○○部份，│
│  │下午1時36分 │      │名年籍不詳之成│日下午3時5分│匯入被告第一│
│  │許、1 時46分│      │年人，以撥打電│、8分、9分許│銀行淡水分行│
│  │許          │      │話方式，向簡湘│，在臺北縣板│帳戶之款項應│
│  │            │      │瑜訛稱「網路購│橋市○○路11│為99000 元，│
│  │            │      │物轉帳出問題」│07 號之第一 │此有卷附之簡│
│  │            │      │，要求庚○○匯│行板橋分行自│湘瑜第一銀行│
│  │            │      │款，致庚○○陷│動櫃員機，將│自動櫃員機交│
│  │            │      │於錯誤，遂依指│新臺幣（下同│易明細表影本│
│  │            │      │示將款項以無摺│）97000元、 │、被告上開第│
│  │            │      │存入之方式，存│1000 元、100│一銀行銀行帳│
│  │            │      │入甲○○右揭一│0元共計99000│戶交易明細查│
│  │            │      │銀淡水分行帳戶│元以無摺存入│詢表存卷可查│
│  │            │      │。            │之方式，存入│（見臺灣臺北│
│  │            │      │              │甲○○上開第│地方法院檢察│
│  │            │      │              │一銀行淡水分│署96年度偵字│
│  │            │      │              │行帳戶（帳號│第25902 號卷│
│  │            │      │              │：0000000000│第21頁、第28│
│  │            │      │              │9號）。     │頁），是起訴│
│  │            │      │              │            │書誤載為1190│
│  │            │      │              │            │00元，應予更│
│  │            │      │              │            │正。        │
├─┼──────┼───┼───────┼──────┼──────┤
│2 │96年9月15 日│己○○│詐欺集團所屬姓│於96年9 月15│己○○部份，│
│  │下午3時許   │      │名年籍不詳之成│日下午4時33 │匯入被告萬泰│
│  │            │      │年人，以撥打電│分許，在高雄│銀行淡水分行│
│  │            │      │話方式，向楊惠│第一科技大學│帳戶之款項應│
│  │            │      │婷訛稱「網路購│校內郵局之自│為29989 元，│
│  │            │      │物轉帳出問題」│動櫃員機，轉│此有卷附之楊│
│  │            │      │，要求己○○匯│帳29989元至 │惠婷郵局自動│
│  │            │      │款，致己○○陷│甲○○上開萬│櫃員機交易明│
│  │            │      │於錯誤，遂依指│泰銀行淡水分│細表影本、被│
│  │            │      │示將款項匯入吳│行帳戶（帳號│告上開萬泰銀│
│  │            │      │忠信右揭萬泰銀│：0000000000│行銀行帳戶交│
│  │            │      │行淡水分行帳戶│07號）。    │易明細查詢表│
│  │            │      │。            │            │存卷可查（見│
│  │            │      │              │            │本院卷第46頁│
│  │            │      │              │            │、臺灣士林地│
│  │            │      │              │            │方法院檢察署│
│  │            │      │              │            │96年度偵字第│
│  │            │      │              │            │130 號卷第34│
│  │            │      │              │            │頁至第35頁）│
│  │            │      │              │            │，是起訴書誤│
│  │            │      │              │            │載為75989 元│
│  │            │      │              │            │，應予更正。│
├─┼──────┼───┼───────┼──────┼──────┤
│3 │96年9月15日 │丁○○│詐欺集團所屬姓│於96年9月15 │            │
│  │下午5時30分 │      │名年籍不詳之成│日下午6時16 │            │
│  │許          │      │年人，以撥打電│分，以自動櫃│            │
│  │            │      │話方式，向張瑜│員機轉帳1940│            │
│  │            │      │羚訛稱「網路購│3 元至入吳忠│            │
│  │            │      │物轉帳出問題」│信上開萬泰銀│            │
│  │            │      │，要求丁○○匯│行淡水分行帳│            │
│  │            │      │款，致丁○○陷│戶（帳號：05│            │
│  │            │      │於錯誤將款項轉│0000000000號│            │
│  │            │      │匯入甲○○右揭│）。        │            │
│  │            │      │萬泰銀行淡水分│            │            │
│  │            │      │行帳戶。      │            │            │
├─┼──────┼───┼───────┼──────┼──────┤
│4 │96年9月15 日│乙○  │詐欺集團所屬姓│於96年9 月15│            │
│  │下午3時許   │      │名年籍不詳之成│日下午5時20 │            │
│  │            │      │年人，以撥打電│分許、44分許│            │
│  │            │      │話方式，向乙○│，在臺中市北│            │
│  │            │      │訛稱「網路購物│屯路417之4號│            │
│  │            │      │轉帳出問題」，│之便利超商自│            │
│  │            │      │要求乙○匯款，│動櫃員機，轉│            │
│  │            │      │致乙○陷於錯誤│帳9089元、11│            │
│  │            │      │，遂依指示將款│111元共計202│            │
│  │            │      │項匯入甲○○右│00元至甲○○│            │
│  │            │      │揭萬泰銀行淡水│上開萬泰銀行│            │
│  │            │      │分行帳戶。    │淡水分行帳戶│            │
│  │            │      │              │（帳號：0555│            │
│  │            │      │              │00000000號）│            │
│  │            │      │              │。          │            │
├─┼──────┼───┼───────┼──────┼──────┤
│5 │96年9月15 日│戊○○│詐欺集團所屬姓│於96年9 月15│戊○○部份，│
│  │下午3時30 分│      │名年籍不詳之成│日下午4時32 │匯入被告萬泰│
│  │許          │      │年人，以撥打電│分許，在高雄│銀行淡水分行│
│  │            │      │話方式，向黃韋│縣林園鄉東林│帳戶之款項應│
│  │            │      │銘訛稱「網路購│西路頂厝郵局│為29983 元，│
│  │            │      │物轉帳出問題」│之自動櫃員機│此有卷附之黃│
│  │            │      │，要求戊○○匯│，轉帳29983 │韋銘郵局自動│
│  │            │      │款，致戊○○陷│元至甲○○上│櫃員機交易明│
│  │            │      │於錯誤，遂依指│開萬泰銀行淡│細表影本、被│
│  │            │      │示將款項匯入吳│水分行帳戶（│告上開萬泰銀│
│  │            │      │忠信右揭萬泰銀│帳號：055531│行銀行帳戶交│
│  │            │      │行淡水分行帳戶│601907號）。│易明細查詢表│
│  │            │      │。            │            │存卷可查（見│
│  │            │      │              │            │本院卷第64頁│
│  │            │      │              │            │、臺灣士林地│
│  │            │      │              │            │方法院檢察署│
│  │            │      │              │            │96年度偵字第│
│  │            │      │              │            │130 號卷第34│
│  │            │      │              │            │頁至第35 頁 │
│  │            │      │              │            │），是起訴書│
│  │            │      │              │            │誤載為290076│
│  │            │      │              │            │元，應予更正│
│  │            │      │              │            │。          │
├─┼──────┼───┼───────┼──────┼──────┤
│6 │96年9月15 日│丙○○│詐欺集團所屬姓│於96年9 月15│丙○○部份，│
│  │下午2時50 分│      │名年籍不詳之成│日下午3時51 │雖於警詢中證│
│  │、3時許     │      │年人，以撥打電│分許，在林口│稱遭詐騙3000│
│  │            │      │話方式，向張文│長庚醫院內郵│5元，惟此部 │
│  │            │      │彥訛稱「網路購│局自動櫃員機│份應為29988 │
│  │            │      │物轉帳出問題」│，轉帳29988 │元加上手續費│
│  │            │      │，要求丙○○匯│元至甲○○上│17元，此有卷│
│  │            │      │款，致丙○○陷│開萬泰銀行淡│附之丙○○存│
│  │            │      │於錯誤，遂依指│水分行帳戶（│摺影本、被告│
│  │            │      │示將款項匯入吳│帳號：055531│上開萬泰銀行│
│  │            │      │忠信右揭萬泰銀│601907號）。│帳戶交易明細│
│  │            │      │行淡水分行帳戶│            │查詢表存卷可│
│  │            │      │。            │            │查（見本院卷│
│  │            │      │              │            │第62頁、臺灣│
│  │            │      │              │            │士林地方法院│
│  │            │      │              │            │檢察署97年度│
│  │            │      │              │            │偵字第130 號│
│  │            │      │              │            │卷第34頁至第│
│  │            │      │              │            │35頁），是起│
│  │            │      │              │            │訴書誤載為13│
│  │            │      │              │            │8000元，應予│
│  │            │      │              │            │更正。      │
└─┴──────┴───┴───────┴──────┴──────┘
附表二：
┌───┬───────────────────────────┐
│ 編號 │帳  戶  名   稱                                       │
├───┼───────────────────────────┤
│  1   │土地銀行淡水分行之帳戶（帳戶號碼：000000000000000號） │
└───┴───────────────────────────┘
附錄本案論罪科刑法條之依據：
中華民國刑法第30條第1項
（幫助犯及其處罰）
幫助他人實行犯罪行為者，為幫助犯。雖他人不知幫助之情者，
亦同。
中華民國刑法第339條第1項
（普通詐欺罪）
意圖為自己或第三人不法之所有，以詐術使人將本人或第三人之
物交付者，處 5 年以下有期徒刑、拘役或科或併科 1 千元以下
罰金。


司法院資訊處製作；財團法人民間司法改革基金會備份。
